臺灣臺南地方法院刑事判決
109年度金訴字第170號
公  訴  人  臺灣臺南地方檢察署檢察官
被      告  郭柏廷


上列被告因洗錢防制法等案件，經檢察官提起公訴（109年度偵
字第12435號），本院判決如下：
    主  文
郭柏廷幫助犯詐欺取財罪，處有期徒刑伍月，如易科罰金，以新
臺幣壹仟元折算壹日。緩刑貳年，並應按附表所示之賠償金額及
方式向被害人曾靖貽支付損害賠償。
    事  實
一、郭柏廷知悉一般人收取他人金融機構帳戶之用途，常係為遂
    行財產犯罪之需要，而已預見提供金融機構帳戶存摺、提款
    卡等物與他人使用，將可能遭他人利用作為財產犯罪之工具
    ，猶基於縱其提供之帳戶資料將幫助他人實施詐欺取財犯罪
    ，亦不違背其本意之不確定故意，於民國108年12月5日下午
    5時21分後至109年1月6日上午9時42分前之某時，以不詳方
    式將其所申設之兆豐商業銀行臺南分行帳號：00000000000
    號帳戶（下稱系爭帳戶）之存摺、提款卡(含密碼)提供與某
    真實姓名及年籍不詳之成年詐欺集團成員使用，而幫助該等
    詐欺集團所屬成員為下列犯行：該等詐欺集團成年成員意圖
    為自己不法之所有，基於詐欺取財之犯意聯絡，而於109年1
    月5日晚上6時48分許致電曾靖貽，佯裝為其女兒之友人許雅
    媚，偽稱因記錯保單日期，無力繳納保單費用而須借款云云
    ，致曾靖貽陷於錯誤，於同年月6日中午12時30分許，至臺
    中市○○區○○路0段000號之合作金庫商業銀行文心分行內，臨
    櫃匯款新臺幣（下同）15萬元至郭柏廷上開帳戶內。嗣曾靖
    貽發覺受騙並報警處理後，始查悉上情。
二、案經曾靖貽訴由臺南市政府警察局第三分局移送臺灣臺南地
    方檢察署檢察官偵查起訴。
    理  由
一、本判決所引用被告以外之人於審判外之言詞或書面陳述，檢
    察官、被告郭柏廷於本院準備程序中均表示同意作為證據使
    用（見本院卷第47至48頁），且迄至言詞辯論終結前均未聲
    明異議，本院審酌上開證據資料製作時之情況，尚無違法不
    當及證明力明顯過低之瑕疵，亦認為以之作為證據應屬適當
    ，爰依刑事訴訟法第159條之5規定，認均有證據能力。另本
    判決引用之非供述證據，均依法定程序取得，經合法調查程
    序，與待證事實間復具相當關聯性，無不得為證據情形，依
    刑事訴訟法第158條之4反面解釋，均有證據能力。
二、訊據被告固不否認其所申辦之系爭帳戶遭詐欺集團成員作為
    遂行詐欺告訴人曾靖貽犯行之工具等事實，惟矢口否認涉有
    幫助詐欺取財罪嫌，辯稱：其不知道為何系爭帳戶會被別人
    使用，其當時都在工地工作，系爭帳戶存摺、提款卡都放在
    機車置物箱內，一直到後來找不到存摺才趕快報案的云云。
    經查：
(一)系爭帳戶係被告本人申辦使用至108年12月5日下午5時21分
    將其領得之薪資收入提領完畢即未再使用乙節，業經被告供
    承不諱，且有兆豐國際商業銀行客戶基本資料表附卷可稽（
    見警卷第37頁）；而告訴人曾靖貽接獲不詳詐欺集團成員撥
    打之電話，佯裝為其女兒之友人許雅媚，偽稱因記錯保單日
    期，無力繳納保單費用而須借款之不實事項，致曾靖貽陷於
    錯誤，將15萬元匯入系爭帳戶內，隨即於同日下午3時36分
    起至52分止及翌日凌晨1時39分、40分許遭不詳之人以ATM跨
    行提領一空等情，亦據證人即告訴人曾靖貽於警詢中指述明
    確（警卷第7至9頁），並有告訴人曾靖貽與假冒友人許雅媚
    者之通話紀錄及LINE對話紀錄截圖共9張、合作金庫商業銀
    行匯款申請書代收入收據客戶收執聯、兆豐國際商業銀行客
    戶電子銀行自行/被代理交易查詢、系爭帳戶客戶存款往來
    交易明細表各1紙在卷可查（見警卷第23至31、33至35頁）
    。足見被告所有之系爭銀行帳戶提款卡、密碼等資料，確係
    由不詳詐欺集團人員持以供作受騙者匯款之用，而有助成詐
    欺情事。
(二)又一般詐欺集團成員為方便收取贓款，並躲避檢警之追緝，
    而以他人之金融機構帳戶作為款項出入之用，應會先取得帳
    戶所有人之同意，否則如使用竊得或不明來源之帳戶資料，
    不僅難以猜測知悉提款卡密碼而可能導致該卡片無法提領贓
    款，或帳戶所有人及時發現將存摺及提款卡均辦理掛失，並
    辦理補發存摺、提款卡，反可能會將詐得之款項提領一空，
    詐欺集團成員既已違法大費周章設局詐取被害人財物，當無
    甘冒前述風險，利用竊得或不明來源之銀行帳戶資料供被害
    人轉帳匯款，為他人作嫁之理，是詐欺集團衡情均不致以遺
    失或遭竊等不明來源之帳戶來做為詐欺被害人匯款提款之用
    。況且，若被告未將系爭帳戶資料交予他人使用，並告知密
    碼，則帳號資料數字繁多、無規則性，並非常見輕易可猜得
    使用之密碼，該持有系爭帳戶之人何能在109年1月6日上午9
    時42分許首次跨行查詢餘額即成功，並於同日下午3時許即
    陸續提領告訴人所匯入之15萬元，而全未有測試密碼失敗之
    紀錄(見警卷第33頁客戶電子銀行自行/被代理行交易查詢，
    查詢期間為109年1月份)。故依上開常情及本件領款情形而
    論，系爭帳戶存摺、提款卡及密碼應係被告於其在108年12
    月5日下午5時21分許提領最後一筆薪資款項後至109年1月6
    日上午9時42分前以不詳方式，交由不詳之成年詐欺集團成
    員所取得，洵可認定。
(三)被告所辯系爭帳戶遺失等情，尚有下列疑義，而不足採信。
　1.被告於警詢時供稱：系爭帳戶於108年12月初提領完同年11
    月之薪水後，就將存摺及提款卡放置在機車車廂內，沒有理
    會，直到109年1月初整理存摺，發現放在機車車廂之存摺及
    提款卡不見，馬上就打電話辦理掛失；一直到109年1月中要
    去『郵局』領錢，ATM上顯示我的帳戶已經不能使用，經過『撥
    打165查詢』才知道系爭帳戶已經被列為警示帳戶等情(見警
    卷第4至5頁)。本院審理中則辯稱：我在108年12月5日將21,
    000元薪水領出後，就不曾再使用系爭帳戶，把提款卡、存
    摺放在我機車置物箱內；一直到1月6日去『土地銀行』要領開
    戶存入之1,000元，不能領百元鈔，一早去『土地銀行承辦人
    員』查出我兆豐銀行帳戶出問題，『是土地銀行說我的帳戶被
    人通報』；我要去領土地銀行沒有辦法領，我要去找系爭帳
    戶才發現找不到等語(見本院卷第87、89頁)。比對被告前後
    供述，對於如何發現系爭帳戶遺失、遭列為警示帳戶之流程
    、前往領款之銀行等等前後所述並不一致，倘若被告確實是
    遺失系爭帳戶而親身經歷不能領錢、掛失、系爭帳號遭列為
    警示帳戶等並非十分細瑣、難以記憶之過程，何有在警詢及
    本院審理二度就上情供述矛盾之理？足認被告所辯應屬臨訟
    杜撰之詞。
　2.被告辯稱：系爭帳戶之密碼為提款卡上數字之8碼或10碼，
    我沒有記起來，每次提款密卡都要看提款卡云云(見偵卷第4
    0頁、本院卷第45、89頁)，然一般使用ATM領款流程，均需
    要插入提款卡再輸入密碼，輸入密碼時既然提款卡已經插入
    ATM又如何再察看其上帳戶號碼以輸入密碼？是被告所辯顯
    不合情理。再者，如系爭帳戶存摺、提款卡確實遺失，則拾
    得之人應無法知悉提款卡密碼而無從以提款卡提領帳戶內款
    項，而帳戶號碼並非輕易常見密碼，若非被告提供系爭帳戶
    提款卡及密碼與他人使用，他人豈能知悉猜中提款卡密碼，
    而提領告訴人匯入系爭帳戶內之款項？且被告亦無法提出合
    理之解釋為何詐欺集團僅取得提款卡之情況下，如何知悉被
    告該提款卡之密碼，是被告辯稱其提款卡遺失，顯不足採。
　3.被告於108年11月自原任職之穗高公司離職後，該公司於同
    年12月5日匯入最後一筆薪資，經被告於同日提領完畢後，
    該帳戶內僅餘數百元，被告即未曾再使用。且依據被告供述
    ：其當時所從事之工作是領日薪，身上有現金(見本院卷第9
    1頁)，則系爭銀行帳戶存摺、提款卡既已長期無使用需求，
    何需擺放在機車置物箱內頻繁攜出之必要？況且，依據被告
    所陳：其在108年12月30日、31日始開戶使用之土地銀行帳
    戶，開戶後土地銀行提款卡放在身上保管、存摺放在家裡；
    很久沒有使用之郵局帳戶也都放在家裡(見本院卷第91頁)，
    顯見被告並無將許久不用之金融帳戶資料放置於機車置物箱
    內之習慣，也知悉金融帳戶應妥善保管，則為何僅有系爭帳
    戶資料會在無須使用之情況下，任意置於機車置物箱內1個
    月，且未加管理查看而根本不知道何時遺失之可能？是被告
    就本案所辯情節，亦與其並平日保管其他帳戶之行為不同，
    更徵其所辯並不可信。
　4.承上所述，被告辯稱其提款卡並未提供他人使用而係遺失云
    云，實難採信。
(四)綜上，系爭帳戶存摺、提款卡、密碼應係被告以不詳方式，
    在上開期間內交由不詳之成年詐欺集團成員所取得，足堪認
    定。又各類形式利用電話或電腦網路進行詐欺，並收購人頭
    帳戶作為工具以利行騙，而規避執法人員之查緝，並掩飾、
    確保因自己犯罪所得財物之事例，無日無時在平面、電子媒
    體經常報導，且經警察、金融、稅務單位在各公共場所張貼
    防騙文宣宣導周知，是上情應已為社會大眾所共知。另金融
    機構存款帳戶，攸關存戶個人財產權益之保障，專屬性甚高
    ，衡諸常理，若非與存戶本人有密切關係，絕無可能隨意提
    供個人帳戶供他人使用，況於金融機構申請開設存款帳戶並
    無任何特殊之資格限制，一般民眾皆可利用存入最低開戶金
    額之方式，任意在金融機構申請開設存款帳戶，作為提、存
    款之用，甚且可於不同之金融機構申請多數之存款帳戶使用
    ，實無向不特定人購買帳戶必要；基此，苟見他人不以自己
    名義申辦帳戶，反而徵求不特定人之金融機構帳戶使用，衡
    情當知渠等取得之帳戶資料，應有隱瞞資金之存提過程，及
    避免行為人身分曝光之用意，而通常均被利用於從事與財產
    有關之犯罪，以供掩飾不法犯行，避免犯罪行為人曝光，並
    利於逃避執法人員查緝等情，亦均為週知之事實。本件被告
    提供系爭帳戶存摺、提款卡及密碼予他人時，為智識程度正
    常之成年人，且曾從事包裝、搬貨、穗高公司現場技術員(
    見本院卷第86、93頁)等多項工作，並非毫無社會經驗之人
    ，對於上開各情，自有認識，其竟仍將上開帳戶之存摺、提
    款卡、提款密碼提供予不詳人士使用，主觀上對於收取者將
    可能以此作為詐欺取財工具等不法用途乙情，應已有相當之
    認識。故本件縱無具體事證顯示被告確有參與向被害人詐欺
    取財之犯行，然被告既可預見交付自己名義之帳戶存摺、提
    款卡、提款密碼等資料予他人流通，誠有幫助從事詐欺取財
    犯行之人利用該帳戶作為實施犯罪之可能，但其仍將系爭帳
    戶之資料均交付予年籍、姓名均不詳之他人及該人所屬之詐
    欺集團使用，以致自己完全無法了解、控制其帳戶資料之使
    用方法及流向，益見被告提供上開帳戶資料予他人時，於主
    觀上顯具有縱該取得帳戶之人以之為詐欺取財之犯罪工具，
    亦不違背其本意之幫助詐欺取財不確定故意甚明。
(五)又既然被告對於其交付系爭帳戶存摺、提款卡及密碼與姓名
    年籍均不詳之人，將可能被用來作為詐欺取財等非法用途，
    應有所預見，且不違背其本意，已詳如上述，縱被告事後於
    詐欺集團將告訴人匯入系爭帳戶之款項於109年1月7日上午1
    時40分許全部提領完畢後，始於同日向兆豐銀行辦理掛失止
    付(見本院卷第25頁兆豐銀行109年8月13日函)，恐非無係圖
    藉以諉卸刑責，亦不足作為有利被告之認定。
(六)綜上所述，被告所辯，洵無可採，本件事證明確，被告犯行
    應堪認定。
三、論罪科刑：
(一)按刑法上之幫助犯，係對於犯罪與正犯有共同之認識，以幫
    助之意思，對於正犯資以助力，而未參與實施犯罪之行為者
    而言（最高法院88年度台上字第1270號判決意旨參照）；故
    如未參與實施犯罪構成要件之行為，且係出於幫助之意思提
    供助力，即屬幫助犯，而非共同正犯。查被告將系爭帳戶之
    存摺、提款卡及密碼交付他人使用，使詐欺成員得意圖為自
    己不法之所有，基於詐取他人財物之犯意聯絡，對被害人曾
    靖貽施以詐術，致使曾靖貽陷於錯誤而依指示將款項匯入系
    爭帳戶內，藉此詐欺財物得逞，故該等詐欺成員所為均屬詐
    欺取財之犯行；而本案雖無相當證據證明被告曾參與上開詐
    欺取財犯行之構成要件行為，但其提供系爭帳戶資料由詐欺
    成員使用，使該等詐欺成員得以此為犯罪工具而詐欺上述被
    害人轉入或存入款項，顯係以幫助之意思，對詐欺成員之上
    開詐欺取財犯行提供助力，核其所為係犯刑法第30條第1項
    前段、第339條第1項之幫助詐欺取財罪。
(二)又被告以幫助他人犯罪之意思而參與犯罪構成要件以外之行
    為，為詐欺取財罪之幫助犯，爰依刑法第30條第2項之規定
    ，按正犯之刑度減輕其刑。
(三)茲審酌被告任意交付帳戶存摺、提款卡及密碼等物供他人作
    為不法目的使用，影響社會金融交易秩序及助長詐欺活動之
    發生，並因此增加被害人事後向幕後詐欺提團成員追償及刑
    事犯罪偵查之困難，殊為不該，犯後復矢口否認犯行，惟念
    被告前無因犯罪遭判處罪刑之刑事前案紀錄，本件亦無證據
    足認被告曾參與詐術之施行或分受詐得之款項，僅係單純提
    供帳戶資料供他人使用，兼衡被告已與告訴人達成和解，及
    告訴人受害金額，暨被告自陳學歷為高職畢業，之前曾從事
    包裝、搬貨、技術員等工作、現為保全人員，未婚、無子女
    ，家中祖母生病需幫忙照顧外，無須扶養父母（參本院卷第
    93頁）之智識程度、家庭生活狀況等一切情狀，量處如主文
    所示之刑，並諭知易科罰金之折算標準，以示懲儆。
(四)又被告未曾因故意犯罪受有期徒刑以上刑之宣告等情，有臺
    灣高等法院被告前案紀錄表存卷可參，被告經此偵查、審理
    程序，應已確知任意交付帳戶存摺、提款卡等物供他人作為
    不法目的使用，係屬不法行為，考量被告已與告訴人於本院
    調解成立並給付部分賠償，有調解筆錄及本院公務電話紀錄
    各1份在卷可佐（見本院卷第75至76、99頁），雖未坦承全
    部犯行，但堪認被告尚有彌補損害之誠意，其經此偵、審程
    序及刑之宣告之教訓，當知所警惕，而無再犯之虞。本院因
    認前開刑之宣告，以暫不執行為適當，併依刑法第74條第1
    項第1款規定宣告緩刑2年，以勵自新，並觀後效。另按緩刑
    宣告，得斟酌情形，命犯罪行為人向被害人支付相當數額之
    財產或非財產上之損害賠償，刑法第74條第2項第3款亦有明
    文；考量被告與告訴人雖經調解成立，但因被告無力1次給
    付全部賠償金額而僅達成分期賠償之協議，故本院為兼顧告
    訴人之權益，確保被告按承諾之賠償金額及方式履行，以確
    實收緩刑之功效，認如課予被告按調解內容支付損害賠償之
    負擔，應屬適當，乃依前揭規定，併諭知被告應依附表所示
    之賠償金額及方式，向告訴人履行賠償義務。
四、檢察官起訴意旨雖認被告所為同時涉犯洗錢防制法第14條第
    1項之洗錢罪嫌等語。然查：
(一)依105年12月28日修正後即現行洗錢防制法第2條規定，該法
    所稱洗錢，指下列行為：1.意圖掩飾或隱匿特定犯罪所得來
    源，或使他人逃避刑事追訴，而移轉或變更特定犯罪所得，
    2.掩飾或隱匿特定犯罪所得之本質、來源、去向、所在、所
    有權、處分權或其他權益者，3.收受、持有或使用他人之特
    定犯罪所得；同法第3條並明列數款「特定犯罪」為洗錢犯
    罪之「前置犯罪」，乃為對不法金流進行不法原因之聯結。
    其中該法第3條規定之修正，係因修正前有關前置犯罪之門
    檻規範過嚴，致洗錢犯罪難以追訴，故修正後雖降低前述規
    範門檻，但洗錢行為係就該「特定犯罪」所產生之不法金流
    ，透過掩飾或隱匿其本質、來源、去向等行為加以「清洗」
    之規範原意，並無變更；修正後該法第2條則針對洗錢行為
    之處置、分層化及整合等階段加以規範，以解決修正前規範
    模式之不足，亦未進而變更洗錢行為之前述規範意旨。是如
    特定犯罪尚未發生或僅止於預備之階段，即尚無因特定犯罪
    產生不法金流之事實，自無得以掩飾或隱匿之洗錢標的，無
    由為洗錢之行為。
(二)洗錢防制法之上開修正中，既未明定將洗錢行為提前至洗錢
    標的尚未產生時即論以洗錢罪，該法第2條之修正理由例示
    之3種洗錢類型中，如：1.犯罪行為人出具假造的買賣契約
    書掩飾某不法金流、2.以虛假貿易外觀掩飾不法金流移動、
    3.知悉他人有將不法所得轉購置不動產之需求，而自行或成
    立人頭公司擔任不動產之登記名義人以掩飾不法所得之來源
    ，亦均仍先有不法金流之存在後，始再以上開具體作為加以
    掩飾；準此，修正理由其他例示：提供（如販售）帳戶以掩
    飾不法所得之去向之洗錢態樣，本質上亦應為相同之解釋，
    即應限於已有不法金流產生後，提供帳戶以供掩飾、隱匿此
    等財物之去向者，方屬「清洗」不法金流之洗錢行為規範範
    疇。蓋立法者雖有意透過洗錢防制法之修正，期能與國際接
    軌，建置完善洗錢防制機制，強化洗錢防制作為，徹底杜絕
    犯罪，然基於罪刑法定原則之要求，除非法律另有明文（如
    將特定犯罪尚未發生前之提供帳戶行為，直接列舉為不法態
    樣之一），否則針對洗錢行為之認定，仍應回歸洗錢防制法
    第2條規定洗錢行為係就已發生之特定犯罪所得加以「清洗
    」之本意，不能僅因該條修正理由曾有「提供帳戶予他人使
    用」之類型例示，即任意將不法金流即洗錢標的尚未發生時
    之提供帳戶行為亦擴大解釋為洗錢行為。
(三)從而，洗錢防制法第14條第1項之洗錢罪，旨在防止特定犯
    罪（包含刑法第339條之詐欺罪在內）所產生不法所得之資
    金或財產，藉由洗錢行為轉換成為合法來源之資金或財產，
    切斷資金與當初犯罪行為之關聯性，隱匿犯罪行為或該資金
    不法來源或本質，使偵查機關無法藉由資金之流向追查犯罪
    者，因此行為人於主觀上就所欲掩飾、隱匿之不法所得係源
    於「特定犯罪」即應有所認知，並有積極為掩飾、隱匿該特
    定犯罪所得之客觀行為，始屬洗錢罪所欲處罰之範疇；而提
    供他人帳戶者，並非於知悉他人實施詐欺取財犯行後，另基
    於掩飾、隱匿犯罪所得之犯意，而為上揭提供之行為，是其
    提供帳戶之行為本身除構成幫助犯詐欺取財罪外，尚難併依
    洗錢罪論處（臺灣高等法院暨所屬法院107年度法律座談會
    刑事類提案第18號法律問題之審查意見參照）。
(四)上述不詳詐欺集團成員係施行詐術要求告訴人將款項轉入或
    存入被告提供之系爭帳戶內，故被告提供帳戶之行為，充其
    量僅供不詳詐欺集團成員作為犯罪工具使用，並非被告於該
    等詐欺集團成員實施詐欺犯罪取得財物後，始提供帳戶為渠
    等掩飾、隱匿犯罪所得；且不詳詐欺成員利用系爭帳戶，僅
    屬渠等實施詐欺行為之犯罪手段，亦非在取得財物後另有掩
    飾、隱匿詐欺所得或移轉、變更非法金流之行為，與洗錢防
    制法第14條第1項洗錢罪之構成要件仍屬有間。公訴意旨認
    被告上開行為同時涉犯前述洗錢罪嫌，尚有誤會；惟因檢察
    官起訴認此部分若屬有罪，與前開論罪部分有想像競合犯之
    裁判上一罪關係，故不另為無罪之諭知。
五、末查本件尚無積極證據足證被告為上開幫助詐欺取財犯行已
    獲有款項或其他利得，不能逕認被告有何犯罪所得，無從宣
    告沒收，附此敘明。
據上論斷，應依刑事訴訟法第299條第1項前段，刑法第30條第1
項前段、第2項、第339條第1項、第41條第1項前段、第74條第1
項第1款、第2項第3款，刑法施行法第1條之1第1項，判決如主文
。
本案經檢察官郭文俐提起公訴，檢察官陳擁文到庭執行職務
中　　華　　民　　國　　109 　年　　11　　月　　25　　日
                  刑事第二庭  審判長法  官    鄭文祺
　　　　　　　　　                  法  官    王惠芬
　　　　　　　　　                  法  官    李音儀
以上正本證明與原本無異。
如不服本判決應於收受本判決後20日內向本院提出上訴書狀，並
應敘述具體理由。其未敘述上訴理由者，應於上訴期間屆滿後20
日內向本院補提理由書狀（均須按他造當事人之人數附繕本）「
切勿逕送上級法院」。 
　　　　　　　　　　　　　　　　　  書記官　　陳怡蓁　　
中　　華　　民　　國　　109 　年　　11　　月　　25　　日
附錄所犯法條：
刑法第339條第1項
意圖為自己或第三人不法之所有，以詐術使人將本人或第三人之
物交付者，處5年以下有期徒刑、拘役或科或併科50萬元以下罰
金。

附表：
被告應給付告訴人曾靖貽新臺幣拾萬元，給付方法如下：自民國
109年11月17日起至全部清償完畢止，按月於每月17日前(含當日
)各給付新臺幣壹萬元，如有一期未按時履行視為全部到期。並
指定匯入戶名：曾靖貽、金融機構：合作金庫銀行文心分行、帳
號：0000000000000號存款帳戶。